【裁判字號】    90,上,29
【裁判日期】    900626
【裁判案由】    確認通行權存在
【裁判全文】
臺灣高等法院臺中分院民事判決      九十年度上字第二九號
      上  訴  人  甲○○
      被 上訴 人  丙○○
                  乙○○
右當事人間請求確認通行權存在事件，上訴人對於中華民國八十九年十一月十六日臺
灣台中地方法院第一審判決（八十八年度訴字第一三五五號），提起上訴，本院判決
如左：
      主      文
上訴駁回。
第二審訴訟費用由上訴人負擔。
      事      實
甲、上訴人方面：
一、聲明：求為判決(一)原判決廢棄。(二)被上訴人在第一審之訴駁回。(三)第一、二審訴
    訟費用由被上訴人負擔。
二、陳述：除與原判決記載相同者，茲引用之外，補稱：
  (一)本件並無民法第七百八十九條之適用：
    原審判決上訴人敗訴之理由謂：「被上訴人乙○○、丙○○所有之二二七之三十
    、二九號土地，原為上訴人所有二二七之十三號土地之一部，因上訴人為土地一
    部之直接或輾轉讓與，致有二二七之三十、二九號土地不通公路，被上訴人本於
    民法第七百八十九條之規定，訴請上訴人將二二七之五○號土地留為通路，供被
    上訴人通行，不得營建或為其他妨害被上訴人通行之行為，應予准許」云云，不
    無誤會，查：
    (1)民法第七百八十九條「僅得通行讓與人或他分割人之所有地」之規定，係以「
      因土地一部之讓與或分割，致有不通公路之土地者」為要件，該法條規定甚明
      。再參照最高法院五十七年度台上字第九○一號判例：「．．分割後上訴人土
      地既為他人之地所圍繞，以致不通於公路，．．．全無隙地可供其通行，．．
      ．第七百八十九條之規定，自不能謂上訴人無通行被上訴人土地以至公路之權
      利」，亦係以分割後之土地被他人之地所圍繞，以致不通於公路，全無隙地可
      供其通行，為「通行讓與人或他分割人所有地」之要件。
    (2)被上訴人丙○○輾轉購置之土地，並非僅只二二七之二九號一筆地，而係連同
      二二九之二四號土地，兩筆地併購合為一而使用者。被上訴人乙○○購置之土
      地，也非僅只二二七之三○號一筆地，而係連同二二九之二五號土地，兩筆地
      併購合為一而使用者。因此要審究被上訴人之土地是否不通公路？自不能將被
      上訴人各自所有之二筆地割裂，僅就被上訴人丙○○所有二二七之二九號一筆
      地，及被上訴人乙○○所有二二七之三○號一筆地觀察是否不通公路，而是應
      就被上訴人丙○○之二筆地整體，暨被上訴人乙○○之二筆土地整體，來觀察
      是否不通公路，才合理。
    (3)查被上訴人丙○○所有二二七之二四號地之東邊，及被上訴人乙○○所有二二
      七之二五號地之東邊，均臨靠四台尺半（即一百三十六公分）之原有巷道可通
      至公路，不但有原審判決書附圖可稽，且為原審所認定之事實。則查被上訴人
      丙○○合為一而使用之另筆二二七之二九號地，亦可經其所有之二二七之二四
      號地東邊之該巷道通至公路；被上訴人乙○○合為一而使用之另筆二二七之三
      ○號地，亦可經其所有之二二七之二五號地東邊之該巷道，通至公路。申言之
      ，被上訴人等所有之土地，並非被他人之地所圍繞以致不通於公路，也非全無
      隙地可供其通行，而是其自己合為一而使用之土地中之一筆臨靠巷道，故不合
      民法第七百八十九條之要件，自不得依據民法第七百八十九條之規定要求通行
      上訴人之土地。原審未就被上訴人丙○○之二筆地整體，暨被上訴人乙○○之
      二筆地整體，來觀察是否不通公路，而竟只擇取被上訴人等整體使用中之一筆
      地，謂被上訴人丙○○之二二七之二九號及被上訴人乙○○之二二七之三○號
      ，各一筆地不通公路云云，已有不合。
  (二)被上訴人之土地並非不通公路：
    (1)被上訴人丙○○所有二二七之二四號地之東邊，及被上訴人乙○○所有二二七
      之二五號地之東邊，均臨靠四台尺半（即一百三十六公分）之原有巷道可通至
      公路，不但有原審判決書附圖可稽，且為原審所認定之事實。
    (2)原審雖謂：「縱認被上訴人分別所有二二七之二九號及二二七之三○號地，可
      通行自有之二二七之二四號、二五號土地，以至該巷道通行至公路，惟該巷道
      寬僅一百三十六公分，僅可供腳踏車通行，無法供汽車通行」云云，惟查都市
      土地寸土寸金，都市○○巷道寬度三、四尺者比比皆是。申言之，都市小巷內
      之房屋，不可能讓每一家都可通行汽車至自家門口；似此窄巷內之住戶，有可
      供一般交通工具－腳踏車、機車通行之巷道，已可滿足。豈可得隴望蜀，要求
      鄰地所有人供出可建築房屋有價值之寬闊土地，供其通行汽車之用，損人利己
      ，已屬權利之濫用。
    (3)通行鄰地限於必要之程度，此觀民法第七百八十七條第二項規定「必要之範圍
      」可得而知。被上訴人等之土地東臨四台尺半（一百三十六公分）之巷道，已
      適合其必要之通行。茲被上訴人以其土地東邊之巷道無法通行汽車為由，欲將
      上訴人所有可建築房屋之系爭土地全部供其個人通行汽車之用，已逾越民法第
      七百八十七條第二項所定「必要之範圍」。
  (三)原判決違背「擇損害最少之處所及方法」之規定：
    按有通行權人於通行必要之範圍內，擇其周圍地損害最少之處所及方法為之，民
    法第七百八十七條第二項定有明文。原審判令系爭地全部供被上訴人通行，惟查
    系爭二二七之五○地號係直接面臨公路，寬度近四公尺可建築一棟房屋之完整土
    地，其價值比被上訴人之裡地為高，犧牲該土地供被上訴人通行，與民法第七百
    八十七條第二項：「有通行權人於通行必要之範圍內，擇其周圍地損害最少之處
    所及方法為之」之規定有悖。
乙、被上訴人方面：
一、聲明：求為判決如主文。
二、陳述：除與原判決記載相同者，茲引用之外，補稱：
  (一)本件當有民法第七百八十九條之適用；
    1.按民法第七百八十九條規定之主要旨趣，在於當事人為讓與或分割土地時，對
      於不能與公路適宜聯絡之情況，當為其所預見，而可期待其事先為合理之解決
      ，特別是系爭法律之規定乃針對土地之相鄰關係為之，職是，一旦土地因讓與
      或分割致有不通公路之部份者，不通公路之土地所有人因至公路，即有通行受
      讓人或讓與人或他分割人之所有地之法律所賦予之通行權利，故不僅系爭土地
      係經分割而來以致不通公路即有其適用，更別無將該分割之土地得另透過非同
      經分割之他筆土地再藉他人土地通行者排除在外，合先敘明。
    2.上訴人固狡辭諉稱被上訴人等所有之系爭台中縣東勢鎮○○段下新小段第二二
      七－廿九、第二二七－三○地號等兩筆土地，尚有與被上訴人等另外所有同地
      段第二二七－廿四、二二七－廿五地號土地相鄰，而可藉由該兩筆土地所相鄰
      之第二二七地號土地連接至公路云云；惟事實上，上訴人顯然刻意扭曲以下幾
      點：
    ㄅ系爭第二二七－廿九、第二二七－三○地號等兩筆土地，確係由上訴人所有之
      第二二七－十三地號土地分割而來，且經分割後，亦確成為不通公路之土地。
    ㄆ縱然被上訴人另向張羅金妹購買同地段第二二七－廿四、二二七－廿五地號等
      兩筆土地以合併為建屋基地，但對系爭第二二七－廿九、第二二七－三○地號
      等兩筆土地而言，仍非同一筆土地且亦非直接可藉該土地而至公路，故系爭第
      二二七－廿九、第二二七－三○地號等兩筆土地仍係因分割致不通公路之土地
      之情事並無改變。
    ㄇ再者，上訴人再再謊稱之所謂『原有巷道』云云者，事實上亦非供巷道使用之
      道路，而是張羅金妹所有之同地段第二二七地號土地，且該土地寬僅五十公分
      ，並且係做為水溝使用，本非做為任何通道，現僅因其相鄰而屬東新國中所有
      之同地段第二二五及二二三地號土地上、東新國中之圍牆略為退縮八十六公分
      ，始出現此巷道，故就事實言之，東新國中非不得使用其土地而將圍牆外移，
      屆時僅餘張羅金妹所有之水溝加蓋之五十公分寬第二二七地號土地，其情況可
      否做為通路已不言可喻。
  3.至上訴人所稱，如其果有同意系爭土地供被上訴人等長期為道路通行之用，依常
    情亦顯無於丙○○部份提供八六．二平方公尺，卻又於乙○○部份提供一○四平
    方公尺之理云云，然被上訴人等申請興屋必須上訴人提供私設通路之土地使用同
    意一事應無異論，今被上訴人等之房屋分由不同建築師事務所設計，且被上訴人
    乙○○之土地又係在丙○○之內側，故其需私設通路之面積勢必較大於丙○○所
    需，乃當然之理，何來不符常情？事實上，由上訴人逐筆增加同意使用道路之面
    積，更可充分顯示渠有提供土地供道路通行之承諾，於今渠即不得有違背其承諾
    之行為。
      理      由
一、本件被上訴人等主張被上訴人丙○○所有坐落台中縣東勢鎮○○段下新小段第二
    二七之廿九號土地，與被上訴人乙○○所有同地段第二二七之三十號土地，均係
    於六十三年間，自上訴人所有同地段第二二七之十三地號分割而來，因上訴人將
    第二二七之十三地號土地分割為多筆土地分別讓與，致被上訴人購得之上開土地
    不通公路，詎上訴人於八十七年九月廿二日將供被上訴人等通行之道路，自二二
    七之十三號土地分割出來，成為二二七之五十地號土地，分割後二二七之五十號
    土地面積已不足原約定通行之面積，上訴人復以挖土機挖掘路面，釘下水泥柱，
    致妨礙被上訴人等通行，為此依民法第七百八十九條之規定，訴請判命上訴人應
    將所有之二二七之五十號土地留作通路，供被上訴人等通行，及上訴人不得在該
    部分土地上營建或為其他妨阻被上訴人通行之行為。上訴人則以被上訴人等所有
    之上開土地，有上訴人之母張羅金妹所有同段二二七地號土地及二二五、二二三
    號土地上如附圖所示之既成巷道，可供被上訴人通行至公路，被上訴人之請求並
    無理由等語置辯。
二、查本件被上訴人乙○○、丙○○所有之二二七之三十、廿九號土地，原為上訴人
    所有之二二七之十三號土地之一部，上訴人於六十三年間將二二七之三十、廿九
    號土地由二二七之十三號土地分割出來，以致二二七之廿九、三十號土地不通公
    路，除經由上訴人所有二二七之十三號部分土地（嗣後分割為二二七之五十號土
    地）通行至公路，其四周並無其他道路可供通行，上訴人復以挖土機挖掘路面，
    釘下水泥柱，致妨礙被上訴人通行；又被上訴人乙○○所有二二七之三十號土地
    係於六十七年一月二十二日向上訴人買受，另被上訴人丙○○所有二二七之廿九
    號土地，係由上訴人於六十三年五月二十日出賣予黃書文，黃書文於同年六月十
    九日出售予訴外人張老賑，張老賑於六十五年七月二十九日出賣予被上訴人丙○
    ○等事實，有不動產買賣契約書及土地登記簿謄本可稽，且經原審及本院到場勘
    驗，並由原審囑託台中縣東勢地政事務所派員會同測量結果，製有勘驗筆錄及複
    丈成果圖在卷可憑，堪信為真實。
三、上訴人對其將二二七之十三號土地分割為數筆，直接或輾轉出售予被上訴人取得
    ，及以挖土機挖掘路面，釘下水泥柱，致妨礙被上訴人通行等情固不否認，惟辯
    稱：被上訴人乙○○興建房屋於二二七之三十、之廿五號土地，被上訴人丙○○
    興建房屋於二二七之廿九、之廿四號土地，被上訴人等可由二二七之廿四、之廿
    五號土地之地二二七、二二五、二二三號土地，其中如附圖所示之既成巷道通
    行至公路，上開土地並非不通公路之土地云云。經查：上訴人等所有二二七之廿
    九、之卅號土地，固可通行自有之二二七之廿四、廿五號土地，以達該巷道通行
    至公路，惟該巷道寬約一百三十六公分，其中八十六公分寬是隔東新國中所有
    土地，五十公分寬是上訴人母親張羅金妹所有二二七號水溝地加蓋而成，此有東
    勢地政事務所函及相片等為證（見原審卷第九四頁、一四五頁），且為上訴人所
    自承，並經本院履勘現場查明屬實。按土地因與公路無適宜之聯絡，致不能為通
    常之使用者，土地所有人得通行周圍地以至公路，民法第七百八十七條第一項前
    段定有明文。土地是否不能為通常使用，應斟酌土地之形狀、面積、位置及用途
    定之。又所謂土地與公路無適宜之聯絡，致不能為通常之使用之情形，並不以土
    地絕不通公路為限，即雖有道路可通至公路，但其聯絡並不適宜，不能為通常使
    用之情形者，亦包括在內。本件被上訴人等所有之土地，如依上訴人所主張，循
    隔二二七、二二五、二二三號土地，既成寬一百三十六公分巷道出入，則被上
    訴人等一則須由房屋後門進出，二則巷道狹小，其中更包括五十公分寬之水溝地
    ，日後房屋修繕，救火車輛之進出均不方便，不能為通常之使用。又按因土地一
    部之讓與或分割，致有不通公路之土地者，不通公路土地之所有人，因至公路，
    僅得通行受讓人或他分割人之所有地，為民法第七百八十九條第一項所明定。本
    件被上訴人所有之二二七之三十、之廿九號土地，原為上訴人所有之二二七之十
    三號土地之一部，因上訴人為土地一部之直接或輾轉讓與，致造成二二七之三十
    、之廿九號土地不通公路，依上開說明，被上訴人就上訴人所有二二七之十三號
    土地於必要範圍內，有通行權存在。本件被上訴人主張其於所有土地上興建之房
    屋因九二一大地震受損，需工程車駛入予以施工，為上訴人所不爭執，復有照片
    附卷可證，本院參酌上開情形，認被上訴人等主張寬度三．七公尺之二二七之五
    十號土地（自二二七之十三號土地分割而來），為通行之必要範圍，堪予採信，
    從而被上訴人本於民法第七百八十九條之規定，訴請上訴人應將二二七之五十號
    土地當作通路，供被上訴人等通行，及上訴人不得在前項土地上營建或為其他妨
    害被上訴人等通行之行為，洵屬有據，應予准許。原審為上訴人敗訴之判決，於
    法並無不合，上訴意旨指摘原判決不當，求予廢棄改判，為無理由，應予駁回。
四、本案事證已臻明確，兩造其餘攻擊防禦方法於判決結果不生影響，毋庸一一論述
    。
五、據上論結，本件上訴為無理由，依民事訴訟法第四百四十九條第一項、第七十八
    條，判決如主文。
中      華      民      國    九十      年      六      月    二十六    日
~B1民事第三庭審判長法  官  陳照德
~B2                法  官  陳成泉
~B3                法  官  曾謀貴
右為正本係照原本作成。
如對本判決上訴，須於收受判決送達後二十日內向本院提出上訴書狀，其未表明上訴
理由者，應於提出上訴後二十日內向本院提出上訴理由書（須按他造人數附具繕本）
，並繳納送達用雙掛號郵票拾份（每份參拾肆元）。
上訴時應提出委任律師或具有律師資格之人之委任狀；委任有律師資格者，另應附具
律師及格證書及釋明委任人與受任人有民事訴訟法第四百六十六條之一第一項但書或
第二項（詳附註）所定關係之釋明文書影本。
~B                書記官  林振甫
中      華      民      國    九十      年      六      月    二十九    日
附註：
民事訴訟法第四百六十六條之一（第一項、第二項）
對於第二審判決上訴，上訴人應委任律師為訴訟代理人。但上訴人或其法定代理人具
有律師資格者，不在此限。
上訴人之配偶、三親等內之血親、二親等內之姻親，或上訴人為法人、中央或地方機
關時，其所屬專任人員具有律師資格並經法院認為適當者，亦得為第三審訴訟代理人
。
                                                                        Ｙ


司法院資訊處製作；財團法人民間司法改革基金會備份。
